【裁判字號】    97,上訴,2075
【裁判日期】    970701
【裁判案由】    殺人未遂等
【裁判全文】
臺灣高等法院刑事判決                97年度上訴字第2075號
上  訴  人
即  被  告  丙○○
指定辯護人  法律扶助林添進律師
上列上訴人因殺人未遂等案件，不服臺灣桃園地方法院97年度訴
字第60號，中華民國97年3月19日第一審判決（起訴案號：臺灣
桃園地方法院檢察署96年度偵字第28500號），提起上訴，本院
判決如下：
    主  文
上訴駁回。
    事  實
一、丙○○於民國（下同）96年7月間受僱於乙○○向甲○○承
    租坐落在桃園縣桃園市○○街61號所經營之「台西鵝肉店」
    ，擔任廚師工作，任職1個多月後，因於任職期間屢遭顧客
    投訴有騷擾女顧客之情形，故遭乙○○解職，而懷恨在心，
    欲伺機報復。丙○○知悉乙○○於「台西鵝肉店」凌晨1時
    許打烊後有留在店內小憩之習慣，能預見如放火燒燬「台西
    鵝肉店」，滯留屋內之乙○○有可能發生死亡結果，而該結
    果縱使發生亦不違其本意，遂於96年11月18日基於放火燒燬
    「台西鵝肉店」現有人所在建築物之直接故意及殺人之間接
    故意，於當日凌晨3時9分許身穿黑色皮衣、灰色西褲、咖啡
    色拖鞋及頭戴灰色安全帽，自桃園縣桃園市○○○街188 號
    7樓租屋處出門，搭租屋處電梯下樓至1樓停放車牌號碼FAC
    －60 5號重型機車，騎乘機車出門，先於同日凌晨3時18 分
    許前往桃園縣桃園市○○○路102號之「力行加油站」，向
    該加油站員工李兆唐購買新臺幣（下同）120元之92無鉛汽
    油裝入非丙○○所有之塑膠容器2個內、80元之92無鉛汽油
    裝入該重型機車內後，丙○○遂騎乘機車攜帶上開裝油之容
    器，於同日凌晨3時29分轉往上址「台西鵝肉店」處，將所
    攜帶之汽油從「台西鵝肉店」後（東）側門縫往裏傾倒，再
    以非丙○○所有之打火機點燃放置於現場之紙箱丟入，隨即
    引燃汽油，幸在店內看電視之乙○○聽見不明聲響察覺有異
    ，至側門查看，於火勢未擴大前逃出而未受傷，惟「台西鵝
    肉店」受到火勢燃燒，門窗玻璃均因火熱破裂不堪使用，店
    內裝潢、設備、餐具等物品亦全部燒燬。案發後丙○○迅即
    騎乘上開重型機車逃離現場，於同日凌晨3時33分許回到上
    開租屋處，嗣經警據報後循線於96年11月19日凌晨零時25
    分許前往丙○○上開租屋處查獲，並扣得丙○○所有之黑色
    皮衣1件、灰色西褲（含皮帶）1件、咖啡色拖鞋1雙、灰色
    安全帽1個等物。
二、案經被害人乙○○、甲○○訴由桃園縣政府警察局桃園分局
    報請臺灣桃園地方法院檢察署檢察官偵查起訴。
    理  由
壹、證據能力：
一、被告及辯護人於原審審理時固爭執：證人乙○○、李兆唐於
    警詢中之證述、證人乙○○、李兆唐、甲○○偵查中之證述
    為審判外陳述，無證據能力；被告對己不利之陳述係出自被
    警員刑求所致，不具任意性，無證據能力；力行加油站的發
    票並非案發前的加油發票，與本案無關，無證據能力；被告
    租屋處、台西鵝肉店附近路口監視器翻拍照片的日期、時間
    如正確，才能證明與本案有關聯性，始得作為證據等節。惟
    於本院審理時，僅表示證人乙○○、李兆唐、甲○○於警詢
    中之證述之證述為審判外陳述，無證據能力，其餘則不爭執
    。被告及辯護人既爭執證人乙○○、李兆唐、甲○○於警詢
    中之證述為審判外陳述，而上開證人於偵查中業經具結證述
    在卷，所證與警詢大致相同，是上開證人於警詢之證述並無
    何具有較可信之特別情況，亦非證明被告犯罪事實存否所必
    要，依刑事訴訟法第159條之2規定，自不得作為本案證據。
二、次按被告以外之人於審判外之言詞或書面陳述，除法律有規
    定者外，不得作為證據；又被告以外之人於審判外之陳述，
    雖不符合同法第159條之1至第159條之4之規定，但經當事人
    於審判程序同意作為證據，法院審酌該言詞陳述或書面陳述
    作成時之情況，認為適當者，亦得為證據。當事人、代理人
    或辯護人於法院調查證據時，知有第159條第1項不得為證據
    之情形，而未於言詞辯論終結前聲明異議者，視為有前項之
    同意，刑事訴訟法第159條第1項及第159條之5分別定有明文
    。查本判決下列所引用之各該被告以外之人於審判外之陳述
    （包含書面陳述），雖屬傳聞證據，惟當事人於本院審理中
    已表示同意作為證據方法而不予爭執，且迄至言詞辯論終結
    前亦未再聲明異議，本院審酌上開證據資料製作時之情況，
    尚無違法不當及證明力明顯過低之瑕疵，亦認為以之作為證
    據應屬適當，故揆諸前開規定，爰逕依刑事訴訟法第159條
    之5規定，認前揭證據資料均有證據能力，先予敘明。
貳、實體方面：
一、訊據被告丙○○於原審審理中矢口否認有何放火及殺人未遂
    犯行，並辯稱：我有在乙○○經營的「台西鵝肉店」工作，
    因為有一天我的乾女兒跟她同事到店裡吃飯，我用水向她們
    敬酒，乙○○以為我跟她們亂來，所以把薪水算給我後，將
    我解僱，我96年11月17日晚上11點多回家後，一直睡覺到96
    年11月18日早上5點多，我都沒有出門加油或到「台西鵝肉
    店」去，之後才知道「台西鵝肉店」被燒了云云。至本院審
    理時已坦承有縱火行為，惟辯稱：並無殺害乙○○之意，且
    乙○○亦毫髮無損云云，其辯護人為被告辯稱：被告係在臨
    中洲街之後側小門放火，乙○○經營之鵝肉店於打烊後，通
    常僅留櫃檯處之一盞小燈，被告實無從知悉乙○○是否有在
    其內，且乙○○打烊後，究在店內停留多久，被告亦無從知
    悉。果被告有殺人故意或未必故意，大可於逃生較易之鵝肉
    店臨中平街大門放火，顯見被告係基於洩憤之意為放火行為
    。至乙○○於原審審理時證稱，案發當時渠在內看電視，自
    外即可見其內有人云云，係臆測之詞云云。惟查：
  (一)「台西鵝肉店」於96年11月18日凌晨3 時29分許遭人縱火燒
    燬之事，業據證人乙○○於偵查及原審審理中結證：我半年
    前在桃園縣桃園市○○街61號開設「台西鵝肉店」，下班後
    我習慣在店內休息一下到清晨5、6點再走，96年11月18日凌
    晨3點多時，我聽到「碰」1聲，我跑到靠近停車場的側門去
    看，結果發現起火了，我在火還沒有很大時，從側門出來，
    看到1個人騎著機車從中州街跑掉等語（原審卷第61至67頁
    、偵卷第68、146至148頁），並有「台西鵝肉店」遭火燃燒
    後，店內門窗破裂、所有物品、裝潢、設備付之一炬之照片
    8張在卷可參（偵卷第75至76頁），可認「台西鵝肉店」因
    該火勢燃燒造成店內裝潢、設備、餐具等物品全部燒燬，門
    窗玻璃均因火熱而破裂不堪使用。
  (二)「台西鵝肉店」起火原因經桃園縣政府消防局調查後，發現
    起火戶桃園縣桃園市○○街61號「台西鵝肉店」內，前（西
    ）側鐵捲門及物品有原色殘留，後（東）側裝潢及物品均受
    火熱不等程度燒損，用餐區物品、裝潢、鋼骨及鐵皮受火熱
    嚴重燒損，廚房及食材準備室內部物品僅上半部受火熱燒損
    、變色，用餐區火流是從東側向西側、南側向北側延燒，該
    鵝肉店後（東）側燒損情形以靠近店面後（東）側南端處較
    嚴重，火流是從「台西鵝肉店」後（東）側南端處向四周擴
    大延燒，起火處是在「台西鵝肉店」後（東）側南端處；起
    火原因排除危險物品自然引火、電氣因素引火、遺留火種或
    微小火源引火之可能性，起火處為裝潢木板，檢視燃燒殘餘
    物，未發現有任何引火物，依據其理化性質，若未施予外來
    火源，應不致自行引火燃燒，調閱位於停車場出入口之監視
    錄影畫面，11月18日凌晨3 時29分有1 男子靠近「台西鵝肉
    店」後（東）側，並於起火處引火燃燒，再採證「台西鵝肉
    店」用餐區後門（東側）燃燒殘餘物及地板，以GC－MS（氣
    相層析質譜儀）鑑析後，檢出汽油類混合物促燃劑成分，並
    參酌證人乙○○、李兆唐之證述綜合研判起火原因以人為以
    用汽油類混合物促燃劑縱火可能性較大等情，有桃園縣政府
    警察局桃園分局96年12月5 日桃警分刑字第0961055877號函
    附桃園縣政府消防局火災原因調查報告書1 份在卷可參（偵
    卷第86至143 頁），足認「台西鵝肉店」於96年11月18日凌
    晨3 時29分許因他人持汽油類混合物促燃劑在該店後（東）
    側處縱火而燒燬等情甚明。
  (三)被告於97年1月8日偵查及本院審理中，已坦承放火犯行，再
    查，被告於96年11月18日凌晨3時9分許（錄影畫面時間為凌
    晨3時21分，惟與正確時間有誤差，證人陳明忠、馬育聖已
    查詢117比對得出正確時間，經證人陳明忠於原審審理中證
    述明確）確實有穿戴整齊乘坐其當時之桃園縣桃園市○○○
    街188號7樓703室住處之電梯下樓，並騎乘FAC－605號重型
    機車出門，於96年11月18日凌晨3時18分許（錄影畫面時間
    為凌晨3時19分，惟與正確時間有誤差，證人陳明忠、馬育
    聖查詢117比對得出正確時間，經證人陳明忠、馬育聖於原
    審審理中證述明確）抵達桃園縣桃園市○○○路102號「力
    行加油站」加油，並將油加入塑膠容器內等情，有被告當時
    住處之監視錄影器翻拍照片12張、力行加油站監視器翻拍照
    片6張（偵卷第32 -1至39頁）在卷可稽，且證人李兆唐於偵
    查中亦證稱：監視錄影帶3時19分的照片內加油的員工是我
    ，但我是否為被告加油，我不確定，當天對方先加沙拉油桶
    ，再加寶特瓶，再加機車。共加了200元（機車80元、其他
    容器120元），加完油，對方還跟我要2張報紙等語（偵卷第
    68頁），亦有加油發票影本2張可佐（偵卷第85頁，發票時
    間為凌晨3時14分，惟與正確時間有誤差，經證人馬育聖於
    原審審理中證述明確），顯見被告當天確實有在凌晨3時許
    騎乘FAC－605號機車自住處離開前往力行加油站加油無誤。
    。再者，自「台西鵝肉店」附近之監視錄影畫面翻拍照片3
    張（偵卷第62、63頁）觀之，「台西鵝肉店」起火後，確實
    有騎乘機車之人自該處離去，均與被告於偵查、本院審理中
    所供，有去「台西鵝肉店」放火之情及證人乙○○於原審審
    理中證稱，起火後有發現一騎乘機車之人逃逸等情相合，足
    認被告自白96年11月18日凌晨3時29分許「台西鵝肉店」遭
    縱火一事為其所為等情與事實相符，洵堪採信。
  (四)被告雖辯稱當時不知道乙○○在店內，也沒有殺害乙○○的
    意思云云，然查，證人乙○○於「台西鵝肉店」遭被告縱火
    之時，人尚在店內休息等情，業據證人乙○○於原審審理中
    證稱：「台西鵝肉店」是從下午3點半開始準備營業，從下
    午5點到凌晨1點營業，我習慣結束營業後在店內休息一下到
    清晨5、6點再走，96年11月18日當天也是如此，「台西鵝肉
    店」的兩邊及門都是玻璃，我留在店內時有將燈打開，從屋
    外可以看到屋裡的燈光，起火前我在店內躺椅上看電視，從
    外面可以看到我電燈亮著，電視開著等語（原審卷第62至66
    頁），被告在「台西鵝肉店」工作2月餘，對於乙○○之上
    開習慣應有所知悉，且被告於偵查中亦坦承：乙○○開門我
    才來上班，下班是乙○○關門，我下班後，乙○○還在裡面
    等語（偵卷第148頁），且亦能在店外從「台西鵝肉店」門
    窗玻璃發覺乙○○可能尚在店內之情形，又被告係於96 年7
    月間起在乙○○經營之「台西鵝肉店」店內擔任廚師，因被
    告屢遭投訴有騷擾女顧客情形，故乙○○將被告解雇，業經
    證人乙○○於本院審理中證述明確（原審卷第61頁），顯見
    被告係因遭乙○○解雇之事，心懷怨恨，雖被告與乙○○之
    恩怨尚不致被告萌生殺害乙○○之直接故意，然被告前往「
    台西鵝肉店」縱火前，既能預見乙○○可能尚滯留店內休息
    ，如放火燒燬「台西鵝肉店」，滯留屋內之乙○○有可能因
    火災發生死亡結果，而該結果發生亦在所不惜，不違其本意
    ，足認被告係出自於殺人之間接故意及放火燒燬現有人所在
    之建築物直接故意，持裝滿汽油之塑膠容器2個前往「台西
    鵝肉店」側門，點火燃燒致「台西鵝肉店」店內設備、裝潢
    、用具全遭燒燬，乙○○則迅即逃出，而未發生死亡結果，
    被告放火燒燬現有人所在之建築物及殺人未遂犯行明確，應
    依法論科。
  (五)被告於本院審理時雖辯稱，乙○○毫髮無損，其辯護人為被
    告辯稱：被告係在臨中洲街之後側小門放火，而非在逃生較
    易之鵝肉店臨中平街大門放火，且無證據顯示被告於放火之
    時確實知悉被害人在店內云云。惟查，刑法上殺人未遂罪與
    傷害罪之區別，應視加害人有無殺意以為斷，被害人所受傷
    害程度，固不能據為認定有無殺意之唯一標準，但加害人下
    手之部位、用力之程度及經過情形如何，於審究犯意方面，
    仍不失為重要參考資料，最高法院著有20年非字第104號判
    例意旨可參。故被告是否涉犯殺人未遂犯行，自以被告有無
    殺意為斷，被害人是否生死亡之結果，固不能據為認定有無
    殺意之唯一標準，但加害人行為之時間及經過情形如何，於
    審究犯意方面，仍不失為重要參考資料。查被告明知以持汽
    油往店內傾倒後，再點燃現場之紙箱丟入店內之方式放火，
    將即刻引起大火，如有人在店內，將生該人死亡之結果，仍
    不惜以此方式縱火，顯有將鵝肉店全部燒燬，並致店內之人
    死亡之意，亦足認其對被害人恨意極深，顯非如辯護人所辯
    ，僅係一時洩憤之舉，而被告辯稱，未致被害人傷亡，故無
    殺意云云，亦無可採。再依被告之放火方式觀之，在前門或
    後門為之，其即刻引起大火之結果並無不同，參以被告於偵
    查時已坦承：伊在鵝肉店工作期間，下班後乙○○還在裡面
    等語，證人即被害人乙○○亦於原審審理時證稱：鵝肉店的
    兩邊及門都是玻璃等語，已如前述，而被告行為當時為凌晨
    三時許，已是夜深人靜之時，若鵝肉店內無人無燈，被告僅
    為洩憤，朝店門縱火，破壞該店門面為已足，惟被告卻選擇
    在後側小門，以持汽油往店內傾倒後，再點燃現場之紙箱丟
    入店內之方式放火，足認被告顯係明知乙○○仍在店內，若
    在大門縱火，因兩邊及大門均為玻璃，且屋內有燈光，恐為
    在屋內之乙○○發現，故選擇在後側小門縱火，是辯護人為
    被告辯稱，無證據證明被告知悉被害人在屋內、被告在後側
    小門縱火，故無殺人故意云云，尚難採取。
二、按「台西鵝肉店」為一層樓之鐵皮屋餐飲店，並未有人居住
    ，惟案發當時乙○○人在店內休息等情，業據證人乙○○所
    證述甚明，亦有「台西鵝肉店」之照片可參。核被告丙○○
    所為，係犯刑法第173條第1項放火燒燬現有人所在之建築物
    罪（起訴書認被告所犯係刑法第173條第1項放火燒燬現供人
    使用之住宅罪，容有誤會，惟此部分尚不須變更起訴法條）
    ；又被告基於殺人之間接故意，已著手放火行為之實施，惟
    未生乙○○死亡之結果，被告所為亦犯同法第271條第2項、
    第1項殺人未遂罪。被告以一行為觸犯上開二罪名，應依刑
    法第55條論以想像競合犯，從重之殺人未遂罪處斷。被告既
    已著手殺人犯罪行為實施，而未生殺人結果，所犯殺人未遂
    罪，爰依刑法第25條第2項規定，減輕其刑。至辯護人為被
    告主張，被告年事已高，突被解職，生活陷入困頓，若因此
    受法定刑責恐嫌過重，應有刑法第59條犯罪情節顯可憫恕之
    情云云。查被告係因行為不檢，致被害人營業發生困擾始被
    解職等情，業經本認定如前，竟不知自我檢討，縱令被害人
    死亡亦不違其本意，於被害人打烊後在店內休息之際，持汽
    油往店內傾倒後，再點燃現場之紙箱丟入店內，旋引起熊熊
    大火，幸被害人警覺始未造成傷亡之結果，實難認其犯罪情
    節有何可憫恕之處，自難適用刑法59條為被告減輕其刑。
三、原審因適用刑法第173條第1項、第271條第2項、第1項、第
    55條、第25條第2項，爰審酌被告因遭乙○○解雇而懷恨在
    心，致為本件犯行，犯罪之動機、目的，及縱火後造成「台
    西鵝肉店」燒燬之被害人乙○○、甲○○（該店房東）財物
    損失情形，幸無人傷亡，兼衡被告年事已高，平日素行、智
    識程度尚可，惟犯罪後未坦承犯行等一切情狀，量處如主文
    有期徒刑7年6月所示之刑，並以被告犯罪所用以裝填汽油之
    塑膠容器2個、引燃火苗之打火機均未扣案，且不能究明確
    係被告所有之物，至於扣案黑色皮衣1件、灰色西褲（含皮
    帶）1件、咖啡色拖鞋1雙係被告平日穿著會用到之衣飾，灰
    色安全帽1頂亦係騎乘機車所需，難認係被告為放火、殺人
    犯罪所用之物，均不依刑法第38條第1項第2款諭知沒收。經
    核認事用法均無違誤，量刑亦稱妥適。被告上訴否認有殺人
    犯意，為無理由，應予駁回。
據上論斷，應依刑事訴訟法第368條，決如主文。
本案經檢察官劉靜婉到庭執行職務。
中    華    民    國    97    年    7     月    1     日
                  刑事第十六庭審判長法  官  溫耀源
                                    法  官  許增男
                                    法  官  王敏慧
以上正本證明與原本無異。
如不服本判決，應於收受送達後十日內向本院提出上訴書狀，其
未敘述上訴之理由者並得於提起上訴後十日內向本院補提理由書
（均須按他造當事人之人數附繕本）。
                                    書記官  丁淑蘭
中    華    民    國    97    年    7     月    1     日
附錄本案論罪科刑法條全文：
中華民國刑法第173條
（放火或失火燒燬現住建築物及交通工具罪）
放火燒燬現供人使用之住宅或現有人所在之建築物、礦坑、火車
、電車或其他供水、陸、空公眾運輸之舟、車、航空機者，處無
期徒刑或7年以上有期徒刑。
失火燒燬前項之物者，處1年以下有期徒刑、拘役或5百元以下罰
金。第1項之未遂犯罰之。
預備犯第1項之罪者，處1年以下有期徒刑、拘役或3百元以下罰
金。
中華民國刑法第271條
（普通殺人罪）
殺人者，處死刑、無期徒刑或 10 年以上有期徒刑。
前項之未遂犯罰之。
預備犯第 1 項之罪者，處 2 年以下有期徒刑。


司法院資訊處製作；財團法人民間司法改革基金會備份。
